【裁判字號】    89,上易,574
【裁判日期】    900109
【裁判案由】    分割共有物
【裁判全文】
臺灣高等法院民事判決  八十九年度上易字第五七四號
      上  訴  人  丁○○
      訴訟代理人  楊榮光
      被  上訴人  甲○○
                  乙○○
                  丙○○
      共      同
      訴訟代理人  羅紀雄  住台北巿羅斯褔路一段二五號九樓
右當事人間請求分割共有物事件，上訴人對於中華民國八九○九一五臺灣新竹地方法
院八十九年度訴字第三八三號第一審判決提起上訴，本院判決如左：
    主      文
上訴駁回。
第二審訴訟費用由上訴人負擔。
    事      實
甲、上訴人方面：
一、聲明：
(一)、原判決不利於上訴人部分廢棄。
(二)、准將坐落新竹縣新豐鄉○○段五一地號、地目建、面積一六五○平方公尺土地
      如附圖一所示Ａ部分分歸被上訴人按應有部分各三分之一保持共有、Ｂ部分分
      歸上訴人所有。
(三)、第一、二審訴訟費用除確定部分外，由被上訴人負擔。
二、陳述：除與原判決記載相同者外，補稱略以：
(一)、被上訴人提供系爭土地之主要出入道路示意圖與照片，說明該道路寬度可供雙
      部車輛同時交會行駛云云，顯非事實，實際上該道路僅能勉強供單輛汽車行駛
      。另被上訴人亦未考量該道路旁之五六地號土地田有明顯落差約一公尺三０公
      分左右，該路寬僅能通行單部車輛，路旁無護欄，易生翻車之事故，尤以夜晚
      為甚，因此上訴人願出資購買五○地號土地二米寬供拓寬該道路使用，但條件
      為被上訴人必須接受系爭五一地號分割後之附圖一所示Ａ部分土地。
(二)、被上訴人雖辯稱依上訴人建議之分割方式，附圖一所示Ａ部分之土地，因有落
      差將會影響未來開發及建築，甚至有無法建築之虞，所以希望附圖一所示Ａ部
      分之土地分歸上訴人，顯未兼顧兩造權益。按五一地號土地，有三分之一為斜
      面坡度之地形，上訴人為公平起見，始依應有部分之比例分配附圖一所示Ａ部
      分土地給被上訴人，並面臨進出之道路。
(三)、若採被上訴人之分割方案，將附圖二所示Ａ部分之土地分歸被上訴人，亦應比
      照上訴人拓寬道路之誠意，請被上訴人同意無償捐出三米寬面臨該道路之土地
      ，供日後拓寬道路之用，並按應有部分比例分攤改善系爭土地斜坡之費用，以
      維衡平。
三、證據：除援用原審立證方法外，補提建議分割方案及公眾道路拓寬用地位置圖、
    公眾道路拓寬用地土地買賣契約及現場照片等文件為證。
乙、被上訴人方面：
一、聲明：
(一)、上訴駁回。
(二)、第二審訴訟費用由上訴人負擔。
二、陳述：除與原判決記載相同者外，補稱略以：
(一)、系爭五一地號土地西北邊所接鄰之五四地號道路，其寬度達四米，足可通行客
      車、卡車，與北邊之一九二地號鄉道間之通行，毫無困難。抑有進者，該五四
      地號道路兩側有五三及五五地號水溝（各寬一．八米），若上訴人有意拓寬路
      面，亦可以水泥板覆蓋水溝，使路面加寬三米半，共達七點五米寬，實無通行
      困難之問題。退而言之，如將來有拓寬該道路之必要，被上訴人身為該地區之
      一分子，豈有不配合拓寬之理﹖況該連外道路如欲拓寬，除經由被上訴人所分
      得附圖二所示Ａ部分土地外，尚須經由訴外人沈廷揚之五０地號土地，亦有賴
      該五０地號所有人一併配合，並非被上訴人單方面配合即可解決問題。是上訴
      人執此指摘原判決分割不當，顯非有理。
(二)、上訴人主張之分割分法，對兩造均屬不利：
      系爭五一地號土地，包含高低落差約五公尺之兩部分地面，其落差線橫貫整筆
      土地之西北東南方向，呈一直線，寬度約一米，上下傾斜度近九十度成一陡坡
      ，其位置在距離系爭土地東北界約四十五公尺處，該陡坡雖將系爭土地區隔為
      高低落差約五公尺之兩部分，但陡坡占地面積僅約十坪，倘依上訴人所主張之
      分割方法，即附圖一所示Ａ部分分歸被上訴人取得，則被上訴人分得面積四一
      二．五平方公尺（折合一二四坪）之土地將遭上述陡坡分割為二部分，勢將影
      響日後建屋之規劃設計，造成格局不完整之缺失，且將來被上訴人三人再予分
      割時，每人僅得四十一坪餘，如每人所分得部分均含有陡坡地，則必將造成無
      法使用土地建屋之損失。尤有進者，被上訴人日後所建房屋，其大部分門面將
      面對五四地號道路之陡坡南側，被陡坡堵住出入口，根本無法通達五四號道路
      。就上訴人言，其所分得之該圖所示Ｂ部分土地與其所得支配使用之西鄰五二
      地號（已為上訴人之夫所買受），南鄰四五地號（上訴人之夫所有）土地合併
      使用時無法形成完整之格局，因該三筆土地北端中間部分若分歸被上訴人之結
      果，形成整塊土地之上方成一凹陷缺口，勢將影響其整體之規劃使用，顯然不
      符土地使用之經濟效益。就被上訴人言，倘依原判決附圖將該圖Ａ部分土地分
      歸被上訴人，則此部分土地可與被上訴人甲○○所有四八號土地，及被上訴人
      之侄楊榮金所有四十九號土地，被上訴人之表弟沈廷揚所有五０號土地合併規
      劃使用，發揮其經濟效益，如按照上訴人之分割方法，則被上訴人分得之部分
      除北端遭五四號道路南側陡坡封堵外，其餘三面均接鄰上訴人之土地，三面被
      包圍，而與被上訴人可供合併規劃使用之前述四八、四九、五０號土地遭受分
      隔，無法合併利用。足見上訴人主張之分割分法，對兩造均屬不利。
(三)、上訴人主張將附圖一所示Ａ部分土地分歸被上訴人，使被上訴人分得之土地面
      臨進出之道路云云。惟查該部分土地雖接鄰五四地號道路，但所接鄰者適為五
      四地號道路之陡坡南側，將來如在該部分土地上建屋，其門面面對陡坡，出入
      口被堵住，根本無法直接通達五四地號道路。上訴人主張將該道路陡坡旁無法
      對外出入之部分歸被上訴人，顯非公允。或謂如將該部分分歸上訴人亦非公平
      云云，惟查附圖二所示Ｂ部分土地面積為一二三七．五０平方公尺，如與上訴
      人可支配使用之四五、五二地號土地合併計算，四五地號面積三．二八六平方
      公尺，五二地號面積六八０平方公尺，三筆合計五二０三．五０平方公尺，所
      含陡坡面積不過數坪而已，占上訴人可支配使用之土地面積，更屬微乎其微，
      對於上訴人分得之土地對外通路不生若何影響，因除該附圖二所示Ｂ部分土地
      面臨五四號道路南側陡坡外，上訴人尚可利用其他土地通往五四號道路，若被
      上訴人分得附圖一所示Ａ部分之土地，則無此可能。
(四)、上訴人雖辯稱系爭土地西鄰之五二地號土地為他人所有，伊無權使用云云，惟
      查該五二地號土地雖登記為訴外人沈廷揚所有，然已為上訴人之夫所買受，有
      上訴人自行提出之土地買賣契約書可稽，是上訴人有權支配使用該五二地號土
      地，要無疑義。
三、證據：除援用原審立證方法外，補提土地登記簿謄本及現場照片等文件為證。
    理      由
一、本件被上訴人主張：系爭坐落新竹縣新豐鄉○○段五一地號、地目建、面積一六
    五○平方公尺土地為被上訴人與上訴人所共有，被上訴人三人之應有部分各為十
    二分之一，上訴人之應有部分為四分之三，兩造間並無不分割之約定，亦無因物
    之使用目的不能分割或契約訂有不分割期限情事，且兩造間對於分割方法，無法
    達成協議，故而被上訴人訴請裁判分割，爰求為將系爭土地如附圖二所示Ａ部分
    分歸被上訴人按應有部分各三分之一保持共有、Ｂ部分分歸上訴人所有之判決(
    被上訴人另於原審訴請判命上訴人協同辦理分割登記部分，經原審判決其敗訴後
    ，未聲明不服)。
二、上訴人則以：伊不反對系爭土地分割，惟系爭土地有三分之一為陡坡之地形，為
    公平起見，應按系爭土地應有部分之比例，將附圖一所示Ａ部分土地分歸被上訴
    人保持共有、Ｂ部分土地分歸上訴人所有，使被上訴人分得之土地面臨主要道路
    ；否則如依被上訴人主張之分割方法，將附圖二所示Ａ部分之土地分歸被上訴人
    ，則被上訴人應比照上訴人拓寬道路之誠意，無償捐出三米寬面臨該主要道路之
    土地，供日後拓寬道路之用，並按應有部分比例分攤改善系爭土地陡坡之費用等
    語，資為抗辯。
三、查被上訴人主張系爭五一地號土地，地目建，面積一千六百五十平方公尺，為兩
    造所共有，被上訴人三人之應有部分各為十二分之一，上訴人之應有部分為四分
    之三，兩造間並無不分割之特約，亦無因物之使用目的不能分割或契約訂有不分
    割期限情事，且兩造間就系爭土地之分割方法迄未達成協議等情，已據被上訴人
    提出土地登記謄本為證  (見原審卷第八、九頁)，並經原審囑託新竹縣新湖地政
    事務所測量在卷，有複丈成果圖附卷可稽  (見原審卷第五一頁)，復為上訴人所
    不爭執，自堪信為真正。從而，被上訴人依民法第八百二十三條、第八百二十四
    條之規定，訴請分割系爭土地，即屬正當。雖上訴人辯稱被上訴人之被繼承人楊
    黃英妹曾於八十四年七月二十五日將系爭土地應有部分十二分之三售予其配偶楊
    榮光，迄未辦理所有權移轉登記，被上訴人應無權利訴請分割云云。惟分割土地
    之共有人，係以土地登記簿上所載之共有人為準，至於上訴人前開所辯縱然屬實
    ，亦屬其配偶楊榮光與被上訴人間之買賣契約是否存有債務不履行之問題，尚不
    得否認被上訴人為系爭土地共有人之身分，是其訴請分割系爭土地，於法並無不
    合，上訴人此一辯解不足採。
四、次查系爭土地上並無任何建物，僅有雜草及相思樹林，內有一通往同段四五地號
    土地之道路，為上訴人所使用，北側隔五三地號水溝，與五十四地號道路相鄰，
    為具有相當坡度之傾斜路面，而系爭土地毗鄰之四五地號土地，為上訴人之配偶
    楊榮光與他人所共有，業經原審履勘現場，並囑託新竹縣新湖地政事務所測量人
    員測量，有勘驗筆錄、複丈成果圖及現場照片在卷可憑（見本院卷八七、九八、
    一一○、一一一頁），且為兩造所不爭執。倘依被上訴人主張之分割方法，將附
    圖二所示Ａ部分土地分歸被上訴人按應有部分各三分之一保持共有，而將附圖二
    所示Ｂ部分之土地分歸上訴人所有，則上訴人可將其分得之土地與相鄰之同段四
    五地號土地合併開發使用，雖上訴人分得之土地與同段五二地號土地相鄰處具有
    相當之坡度，但上訴人既可整體開發規劃使用，則其損害自屬較小，且兩造分割
    後取得之土地形狀亦較完整，利用價值較高。如依上訴人主張之分割方法，將附
    圖一所示Ａ部分分歸被上訴人按應有部分各三分之一保持共有，而將附圖一所示
    Ｂ部分土地分歸上訴人所有，不僅影響上訴人及其配偶楊榮光與他人共有四五地
    號土地之整體開發，且附圖一所示Ａ部分土地向南側延伸具有相當坡度，被上訴
    人之應有部分僅四分之一，面積四一二．五平方公尺（約一二四坪），倘日後再
    細分為三，勢難有效規劃使用，對被上訴人較為不利，且上訴人如分得附圖一所
    示Ｂ部分之土地，亦較不完整，整體之利用價值不若被上訴人主張之方案為佳，
    此與系爭土地應否改良及相鄰道路應否拓寬無涉。是以本院斟酌前開各該情狀，
    認原判決分割方案，可使兩造分得之土地形狀完整，且兼具土地利用之經濟效益
    ，是以被上訴人主張將附圖二所示Ａ部分土地面積合計四一二．五平方公尺分歸
    被上訴人按應有部分各三分之一保持共有，而將附圖二所示Ｂ部分土地面積一二
    三七．五平方公尺分歸上訴人所有，即屬適當。
五、綜上所述，本件被上訴人主張依其所提分割方法分割系爭土地，將附圖二所示Ａ
    部分土地面積合計四一二．五平方公尺分歸被上訴人按應有部分各三分之一保持
    共有，而將附圖二所示Ｂ部分土地面積一二三七．五平方公尺分歸上訴人所有，
    即屬正當，應予准許，原審判決，並無違誤，上訴意旨指摘原判決不當，求予廢
    棄改判，為無理由，應駁回其上訴。又本件事證已臻明確，兩造其餘攻擊、防禦
    方法經審酌後，認與判決結果不生影響，無逐一論述之必要，附此敘明。
據上論結，本件上訴為無理由，依民事訴訟法第四百四十九條第一項、第七十八條，
判決如主文。
中      華      民      國     九十     年       一     月      九      日
                              民事第八庭
                                   審判長法  官  鄭  三  源
                                         法  官  郭  松  濤
                                         法  官  黃  豐  澤
右正本係照原本作成。
如不服本判決，應於收受送達後二十日內向本院提出上訴書狀，其未表明上訴理由者
，應於提出上訴後二十日內向本院補提理由書狀（均須按他造當事人之人數附繕本）
上訴時應提出委任律師或具有律師資格之人之委任狀；委任有律師資格者，另應附具
律師及格證書及釋明委任人與受任人有民事訴訟法第四百六十六條之一第一項但書或
第二項（詳附註）所定關係之釋明文書影本。
中      華      民      國     九十     年       一     月      十五    日
                                         書記官  廖  麗  蓮
附註：
民事訴訟法第四百六十六條之一（第一項、第二項）：
對於第二審判決上訴，上訴人應委任律師為訴訟代理人。但上訴人或其法定代理人具
有律師資格者，不在此限。
上訴人之配偶、三親等內之血親、二親等內之姻親，或上訴人為法人、中央或地方機
關時，其所屬專任人員具有律師資格並經法院認為適當者，亦得為第三審訴訟代理人
。


司法院資訊處製作；財團法人民間司法改革基金會備份。
